臺灣士林地方法院民事判決　　　　　　　　　　　　　九十三年度訴字第二五四號
　　原　　　告　財政部國有財產局臺灣北區辦事處(即江亞炳之遺產管理人)
　　法定代理人　丙○○
　　訴訟代理人　甲○○
　　被　　　告　乙○○
　　　　　　　　　　　　　　樓.
右當事人間返還遺產房地等事件，本院於中華民國九十三年九月十四日言詞辯論終結
，判決如左：
    主      文
被告應將坐落臺北市○○區○○段二小段四九七地號、四九七─一地號土地，應有部
分均為四分之一，及其上延平北路五段一三六巷二十七弄四十一號三樓建物，所有權
全部，騰空返還原告，並給付原告新臺幣壹拾玖萬玖仟伍佰陸拾元，及自民國九十三
年三月十八日起至清償日止，按週年利率百分之五計算之利息，並自民國九十三年三
月三日起至返還房地之日止，按月給付原告新臺幣參仟參佰貳拾陸元。
原告其餘之訴駁回。
訴訟費用由被告負擔五十分之四十九，餘由原告負擔。
    事實及理由
一、原告起訴主張：訴外人江亞炳於民國八十三年二月二十五日死亡，經本院以八十
    三年度繼字第三五○號民事裁定選任原告擔任江亞炳之遺產管理人，因江亞炳所
    有坐落臺北市○○區○○段二小段四九七地號、四九七─一地號土地，應有部分
    均為四分之一，及其上延平北路五段一三六巷二七弄四一號三樓建物，所有權全
    部（下稱系爭房地），遭被告無權占有，嗣由原告於九十年十月二十三日發函通
    知被告搬遷，惟被告仍未履行而占用迄今。被告無法律上之原因使用系爭房地，
    顯獲有相當於租金之利益，其中使用土地之利益以土地公告地價百分之五計算，
    使用房屋之利益以房屋課稅現值年息百分之十計算，已造成江亞炳之遺產受損害
    ，爰提起本訴，聲明請求被告返還系爭房地及自八十八年三月三日起至九十三年
    三月二日止，五年間之不當得利新臺幣（下同）二十萬二千三百二十一元，及自
    起訴狀繕本送達翌日起至清償日止，按週年利率百分之五計算之利息，並自九十
    三年三月三日起至返還系爭房地之日止，按月於每月三日給付原告三千三百二十
    六元。
二、被告則以：是在江亞炳死亡前一年多由訴外人汪坤榮代伊向江亞炳承租系爭房地
    ，伊有繳納租金，在江亞炳死亡後，租金則交給他兒子即訴外人江志平，江志平
    是大陸人士，曾在江亞炳死亡後來台灣幾個月，之後伊便未再繳納租金。伊與女
    兒、兒子居住在系爭房地迄今已有十年以上。之前曾交付江志平數百萬元要向他
    購買系爭房地，立有字據，但現在已找不到了，希望能與原告再作協調等語，並
    聲明駁回原告之訴。
三、原告主張係江亞炳之遺產管理人，以及被告於右揭時間占有江亞炳所有之系爭房
    地迄今，本件起訴後每月應給付三千三百二十六元之相當於租金之利益等情，經
    其提出地籍、地價、地籍圖電傳資料、本院八十三年度繼字第三五○號民事裁定
    暨確定證明書、財政部國有財產局臺灣北區辦事處九十年十月二十三日台財產北
    接字第○九○○○三二九四三號函及臺北市政府警察局士林分局九十二年十二月
    三十一日北市警士分戶字第○九二六五○四九八○○號函等件（均影本）為證。
    被告對之均不爭執，但以上開情詞置辯。是本件主要爭執在於被告所舉之證據是
    否足以證明有正當權源占有系爭房地？如構成不當得利，原告得請求之數額應如
    何計算？茲審究如次：
  (一)按以無權占有為原因，請求返還所有物之訴，被告對原告就其物有所有權存在之
    事實無爭執，而僅以非無權占有為抗辯者，原告於被告無權占有之事實，無舉證
    責任。被告應就其取得占有係有正當權源之事實證明之。如不能證明，則應認原
    告之請求為有理由。查本件被告辯稱其占有系爭房地係基於汪坤榮代為向江亞炳
    承租云云，雖有房屋租賃契約書影本一紙在卷可參，惟該租賃契約書上所載之承
    租人為汪坤榮，並非被告，因此尚不足以證明被告係本於租賃關係而占有。至於
    被告另辯稱曾給付江亞炳之子江志平數百萬元要購買系爭房地，因未提出任何證
    據證明，亦不足以採信。被告既未證明占有系爭房地有何正當權源，則原告以被
    告無權占有而請求返還，自有理由，應予准許。
  (二)次按無權占有他人土地，可能獲得相當於租金之利益，為社會通常之觀念。原告
    自得基於遺產管理人之地位請求被告返還之。惟於審酌所受之利益時，如無客觀
    具體數據可資計算，請求人所受損害之數額，未嘗不可據為計算不當得利之標準
    。而無權占有所受相當於租金損害之參考依據，一般均依土地法第九十七條第一
    項規定，以不超過土地及其建築物申報總價額年息百分之十為限，並應斟酌系爭
    房地之位置、工商繁榮程度、使用人利用基地之經濟價值、所受利益等情事以為
    決定。查本件系爭房地面臨約八米單行道，左前方有一條約五米道路連接重慶北
    路，距離約五十公尺。左方距離葫東街約四十公尺，附近有香舖、室內裝修、整
    療保健中心等商店，附近以住家居多，旁邊有尚在興建公寓之工地，屋後為十九
    弄道路，通行至公園，生活機能堪稱方便等情，業據本院至現場勘驗明確，並有
    現場照片、土地登記謄本及勘驗筆錄在卷足憑。本院綜核上情，認原告請求被告
    無權占有系爭房地所受相當於租金之利益，如以每月三千三百二十六元計算，經
    核並不超過以系爭房屋申報地價及房屋課稅現值年息百分之十計算之上限，且被
    告亦自認該數額合理，則被告占用系爭房地相當於租金之利益以每月給付三千三
    百二十六元應屬適當。
  (三)綜上，原告請求被告騰空返還系爭房地，並給付自八十八年三月三日起至九十三
    年三月二日止，五年間之不當得利金額，在十九萬九千五百六十元（三三二六元
    乘以十二再乘以五），及自起訴狀繕本送達翌日（即九十三年三月十八日）起至
    清償日止，按週年利率百分之五計算利息之範圍內，應有理由，逾此部分之請求
    ，即屬無據，應予駁回。至於原告另請求被告自九十三年三月三日起至返還系爭
    房地止，按月於每月三日給付原告三千三百二十六元之聲明，因被告每月應給付
    之金額須視被告占有日數比例加以計算，故其請求在「被告自九十三年三月三日
    起至返還系爭房地止，按月給付原告三千三百二十六元」範圍內，方有理由，逾
    此部分之請求，亦屬無據，併予駁回之。
四、本件為判決基礎之事證已臻明確，兩造其餘攻擊防禦及立證方法，核於判決結果
    不生影響，毋庸一一論述，附此敘明。
五、據上論結，原告之訴為一部有理由，一部無理由，並依民事訴訟法第七十九條，
    判決如主文。
中　　　華　　　民　　　國　　九十三　　年　　　十　　　月　　 十三 　　日
                                        臺灣士林地方法院民事第二庭
                                            法      官  林政佑
右為正本係照原本作成。
如對本判決上訴須於判決送達後廿日內向本院提出上訴狀。
中　　　華　　　民　　　國　　九十三　　年　　　十　　　月　　二十  　　日
                                            法院書記官  楊錫芬
